臺灣高雄地方法院刑事判決　　　　　　　100年度易字第694號
公　訴　人　臺灣高雄地方法院檢察署檢察官
被　　　告　黃澤榮
　　　　　　程志清
　　　　　　王啟儒
上列被告等因傷害案件，經檢察官提起公訴（99年度偵字第9762
號、第16852 號），本院判決如下：
    主  文
黃澤榮共同犯傷害罪，處有期徒刑捌月。扣案之白色麻布手套壹
只沒收。
程志清、王啟儒共同犯傷害罪，各處有期徒刑陸月，如易科罰金
，均以新臺幣壹仟元折算壹日。扣案之白色麻布手套壹只沒收。
    事  實
一、黃澤榮、程志清、王啟儒3 人及黃澤榮女友謝麗華（經檢察
    官為不起訴處分確定），於民國98年12月26日凌晨，在高雄
    縣鳳山市（現改制為高雄市鳳山區，下同）東福街14巷5 號
    之「雙久釣蝦場」內唱歌及飲酒作樂，期間於同日凌晨1 時
    許，黃澤榮撥打電話邀約其前同事張仁福前來，然經張仁福
    以翌日上午必須工作為由而予拒絕。詎黃澤榮竟因而心生不
    滿，與程志清、王啟儒2 人共同基於傷害之犯意聯絡，謀議
    由程志清、王啟儒2 人前往張仁福上班必經之高雄縣鳳山市
    ○○路與鳳林路交岔路口等候，伺機攻擊張仁福。程志清、
    王啟儒2 人因而於同日上午6 時30分許，自「雙久釣蝦場」
    步行出發，穿戴由黃澤榮所提供之白色麻布手套，並在路旁
    撿拾2 塊紅磚，前至上開路口，而黃澤榮亦騎乘車牌號碼21
    1-ETE 號普通重型機車，搭載無犯意聯絡之謝麗華前往上開
    路口，未久之後，張仁福果騎乘車牌號碼H8V-387 號普通重
    型機車行經鳳東路、鳳林路交岔路口，黃澤榮見狀，乃向程
    志清、王啟儒示意張仁福已到達該處，程志清、王啟儒旋分
    持1 塊紅磚上前攻擊張仁福，待張仁福倒地後，王啟儒又扯
    下張仁福頭戴之安全帽、以之毆打張仁福，再用腳踹張仁福
    身體，而共同以此方式接續攻擊張仁福多次，致張仁福受有
    右側臉部撕裂傷（4 公分）、上下嘴唇撕裂傷（上2 公分、
    下1.5 公分）、右側顴骨及上頷骨骨折、全身多處（胸肋、
    鼻樑、左手食指）挫傷、上顎門齒牙冠破裂等傷害。嗣警方
    人員據報前來處理，當場扣得程志清、王啟儒遺留在現場之
    紅磚4 塊（其中3 塊係由1 塊完整之紅磚碎裂而成）、白色
    麻布手套1 只及張仁福上開安全帽1 頂，並調閱上開路口附
    近監視錄影畫面，始循線查悉上情。
二、案經張仁福訴由高雄縣政府警察局（現改制為高雄市政府警
    察局）鳳山分局報請臺灣高雄地方法院檢察署檢察官偵查起
    訴。
    理  由
壹、對於證據能力之判斷
一、按被告以外之人於審判外之言詞或書面陳述，除法律有規定
    者外，不得作為證據，刑事訴訟法第159 條第1 項定有明文
    。又被告以外之人於審判外之陳述，雖不符前4 條之規定，
    而經當事人於審判程序同意作為證據，法院審酌該言詞陳述
    或書面陳述作成時之情況，認為適當者，亦得為證據。當事
    人、代理人或辯護人於法院調查證據時，知有第159 條第1
    項不得為證據之情形，而未於言詞辯論終結前聲明異議者，
    視為有前項之同意，刑事訴訟法第159 條之5 亦定有明文。
    本件告訴人張仁福於警詢中之陳述，為被告以外之人於審判
    外之言詞陳述，而被告程志清、王啟儒於警詢中之陳述，對
    被告黃澤榮而言，亦屬被告以外之人於審判外之言詞陳述；
    卷附之扣押筆錄、扣押物品目錄表、診斷證明書，則係被告
    以外之人於審判外之書面陳述，而檢察官及被告黃澤榮、程
    志清、王啟儒3 人就上開言詞及書面陳述，未於本院審理過
    程中聲明異議，本院復審酌前開陳述作成時之情況正常，所
    取得過程並無瑕疵，且與本案相關之待證事實具有關連性，
    認適當作為證據，依前開刑事訴訟法第159 條之5 之規定，
    認上開陳述均應具有證據能力。
二、次按，被告以外之人於偵查中向檢察官所為之陳述，除顯有
    不可信之情況者外，得為證據，刑事訴訟法第159 條之1 第
    2 項定有明文。又刑事訴訟法第158 條之3 所謂證人依法應
    具結而未具結者，其證言不得作為證據，係指檢察官或法官
    以「證人身分」傳喚被告以外之人（如證人、告發人、告訴
    人、被害人、共犯或共同被告）到庭作證，或到庭後轉換為
    「證人身分」為調查時，始應依法命於供前或供後具結，其
    陳述方得作為證據，故若非以「證人身分」訊問，即與「依
    法應具結」之要件不合，未命具結，純屬檢察官或法官調查
    證據職權之適法行使，當無違法可言（最高法院98年度台上
    字第663 號判決意旨參照）。另案被告謝麗華於偵訊中以被
    告身分所為之陳述，依法不需具結，且依卷內所存證據，亦
    未顯示該陳述有何顯不可信之情況，又該陳述與本案相關之
    待證事實具有關連性，依前揭說明，該陳述自應具有證據能
    力。
三、錄影監視畫面、相片等物，均係利用機械力攝錄畫面後，再
    將該等畫面客觀、自然呈現之物，此與「供述證據」係供述
    者對於有關體驗之事實，經由知覺、記憶、表現、敘述或敘
    述性動作等過程予以傳達者自為不同，其本質上屬物證之一
    種，非屬供述證據，不適用傳聞法則。是本件卷附之相關相
    片，既與被告3 人本件犯行有相當之關聯性，且非不法取得
    ，自應具有證據能力。
貳、實體方面
一、訊據被告程志清、王啟儒2 人對於前揭傷害告訴人犯行均坦
    承不諱，僅辯稱渠2 人係受被告黃澤榮女友謝麗華之唆使，
    非受被告黃澤榮之唆使而為本件犯行；另訊據被告黃澤榮固
    不否認於案發當日凌晨1 時許，確有發生邀約告訴人遭拒之
    事，嗣於案發當日上午6 時30分許前後，曾騎乘前開機車搭
    載其女友謝麗華行經案發地點等事實，然矢口否認有何共同
    傷害犯行，辯稱：案發當天，伊並沒有叫程志清、王啟儒去
    打告訴人，而會行經案發地點，是因為伊與程志清、王啟儒
    、謝麗華、王啟儒的乾姊等人在「雙久釣蝦場」唱歌結束後
    ，伊在王啟儒的要求下，騎車載謝麗華陪王啟儒的乾姊去買
    早餐及回家，待王啟儒的乾姐回家後，謝麗華又要伊騎車去
    找程志清及王啟儒所致。而行經鳳東路與鳳林路口時，謝麗
    華就伊停車，當時因為伊的眼鏡起霧，在用眼鏡，所以看不
    清一旁的狀況，之後謝麗華說見到程志清、王啟儒在上開路
    口便利超商旁的一條路上，伊才又騎車到該路去找程志清、
    王啟儒，再與渠2 人一起離開云云。經查：
（一）告訴人於前開時、地，因遭被告程志清、王啟儒2 人共同
      以上述方式毆打，故而受有前揭傷害之事實，業據被告程
      志清、王啟儒2 人於警詢（見警卷第1 至6 頁）、偵訊（
      見偵卷第28、30頁）及本院審理中（見本院2 卷第57頁背
      面）均坦承不諱，核與告訴人於警詢中之證述情節相符（
      見警卷第7 、8 頁），並有本件扣押筆錄、扣押物品目錄
      表（見警卷第11至14頁）、扣押物品相片（見警卷第22頁
      ）、監視錄影翻拍相片（見警卷第18頁、第23至43頁）、
      現場蒐證相片（見警卷第19、20頁）、告訴人至阮綜合醫
      院、甘草堂中醫診所、瑞竹牙醫診所就診之診斷證明書（
      見警卷第16、17頁、偵1 卷第9 至12頁）、告訴人受傷相
      片（見警卷第21頁、偵1 卷第13、14頁、本院1 卷第26至
      28頁）在卷可稽，自堪予以認定。
（二）被告黃澤榮雖以前詞辯稱其未參與本件傷害告訴人犯行，
      而被告程志清、王啟儒2 人於本院審理中作證時，亦均證
      述係因黃澤榮女友謝麗華表示曾遭告訴人觸摸臀部，方於
      謝麗華之唆使下，而為前揭傷害告訴人犯行（見本院2 卷
      第29、30、37頁）。然查：
  １、被告程志清固於本院審理中證述：案發當天清晨4 、5 時
      許，謝麗華在「雙久釣蝦場」內，向伊及王啟儒表示其先
      前有被人摸屁股，但未說是何人摸其屁股，只有要伊及王
      啟儒2 人去打該人，並說等一下會跟伊說方向。嗣伊與王
      啟儒去打告訴人時，是從「雙久釣蝦場」徒步前往案發地
      點，當時謝麗華及黃澤榮並沒有一起離開，嗣到達案發路
      口的便利商店，伊才見到謝麗華在該便利商店對面，坐在
      黃澤榮所騎乘之機車上指告訴人給伊看。而伊與王啟儒毆
      打告訴人時，都有戴白色麻布手套，伊的手套是從伊機車
      置物箱內拿的，王啟儒的手套則是從其自己的機車置物箱
      內拿的云云（見本院2 卷第29至36頁）。惟被告程志清所
      證上開情節，有關其所戴白色麻布手套係由自己機車置物
      箱內取得部分，要與其於警詢中陳稱該手套係自被告王啟
      儒機車置物箱內取得云云（見警卷第2 頁背面），先後有
      所歧異；再佐以另案被告謝麗華於偵訊中陳稱：案發當天
      ，黃澤榮有回家拿手套給程志清、王啟儒2 人，伊問黃澤
      榮為何要拿手套，黃澤榮說程志清及王啟儒要去打人等語
      （見本院卷第62頁），則被告程志清前開所述先後不一致
      之情，是否係因掩飾被告黃澤榮提供手套乙事所致？即有
      所疑。又依被告程志清上開證詞，其既謂謝麗華係計畫引
      領其與王啟儒前去毆打告訴人，惟又稱嗣與謝麗華係在案
      發地點不期而遇，所言內容顯有矛盾，而此矛盾之處，當
      係因謝麗華在案發地點出現時，係由被告黃澤榮騎乘機車
      搭載，然其又無法解釋被告黃澤榮何以會無故騎乘機車前
      往案發地點所致。準此，益徵被告程志清要有迴護被告黃
      澤榮之情。
  ２、被告王啟儒於本院審理中雖證述：伊會傷害告訴人，是因
      謝麗華於伊毆打告訴人當天，在「雙久釣蝦場」表示其曾
      被黃澤榮前同事、綽號「滷蛋」之人摸屁股，一開始謝麗
      華是在抱怨，後來有叫伊及程志清去打該人。嗣謝麗華就
      帶伊及程志清去案發現場，再指告訴人給伊2 人看，但當
      時謝麗華是騎機車過去，還是與伊及程志清一起走路過去
      ，伊已經忘記了，而伊也不記得黃澤榮當時有無在場。又
      伊與程志清打告訴人時，均有戴白色麻布手套，但手套是
      如何取得、是否係黃澤榮所提供，伊已經忘記了云云（見
      本院2 卷第37至43頁）。惟本件案發當時，被告黃澤榮有
      騎乘機車搭載謝麗華出現在案發地點乙情，業據被告程志
      清證述如前，且經被告王啟儒於警詢中所坦認在卷（見警
      卷第4 、5 頁），復為被告黃澤榮於偵訊中所不否認（見
      偵2 卷第31頁），自堪認定。而被告王啟儒卻就與此有關
      之事實（如謝麗華係如何引領其與程志清前往案發現場、
      黃澤榮當時是否有出現在案發現場），均一概泛稱不復記
      憶，已徵其有迴護被告黃澤榮之情。再者，被告王啟儒於
      本院審理中所為之上開證詞，又與其前於偵訊中陳稱：案
      發當天，謝麗華是先在「雙久釣蝦場」內表示告訴人之前
      有摸其屁股，之後伊一群人要離開時，謝麗華在該釣蝦場
      門口表示說其有見到告訴人，伊與程志清才會在路邊撿磚
      頭，徒步走向告訴人，之後並在案發地點看到告訴人的機
      車停在路邊，伊與程志清就上前打告訴人云云（見偵2卷
      第28、29頁），所述情節差異甚多，益徵被告王啟儒前揭
      證詞無從採認，尚難以之為何有利於被告黃澤榮之認定。
  ３、此外，被告程志清、王啟儒前開證述內容，要與謝麗華於
      偵訊中陳稱：伊並未向程志清、王啟儒2 人表示，伊曾遭
      告訴人摸屁股，也未教唆程志清及王啟儒去打告訴人等語
      （見本院卷61、62頁），顯不相符；而佐以告訴人於警詢
      及本院審理中證述：於本件案發之前，伊只見過謝麗華1
      次，當時黃澤榮與謝麗華才剛交往，是黃澤榮帶謝麗華來
      找伊，而見面時，伊只有與謝麗華說話，並沒有故意或不
      小心碰觸到謝麗華的身體。除此之外，此外伊就再也沒有
      見過謝麗華，與謝麗華間亦無仇怨、糾紛或不愉快之處等
      語（見警卷第7 、8 頁、本院2 卷第58、59頁），再參諸
      告訴人於本案甫發生後，因相關監視錄影畫面顯示謝麗華
      與被告黃澤榮有共乘機車行經案發現場，是而亦對謝麗華
      提出告訴，足見告訴人並無迴護謝麗華之情。準此，謝麗
      華所言內容，既與告訴人證述情節相符，堪認謝麗華所述
      應可採信，並足證被告程志清、王啟儒2 人上開證詞，要
      與事實不符，無從以之為何有利於被告黃澤榮之認定。
（三）關於被告黃澤榮所執上開辯詞部分：
  １、被告黃澤榮就其何以於案發當天騎乘機車行經案發地點乙
      節，於警詢中係辯稱：案發當天，伊與程志清、王啟儒在
      「雙久釣蝦場」唱完歌後，程志清及王啟儒就先徒步離開
      ，伊則是跟在渠2 人後面，後來看到王啟儒的乾姐，就與
      其一起去買早餐，之後伊與謝麗華照著程志清及王啟儒所
      走的路線走，前往案發路口的便利商店，才在該處看到1
      個人坐在路邊，頭部及臉部都是血，但當時伊認不出來該
      人是伊友人張仁福云云（見警卷第9 、10頁），是其於本
      院審理中所為辯解，顯與其警詢中之陳述有所歧異；又被
      告黃澤榮對其究係於告訴人遭毆打前即已在案發現場，或
      係於告訴人已遭毆打後，方行經案發現場乙節，於警詢（
      見警卷第10頁）、偵訊（見偵卷第28頁、第31頁）及本院
      審理中（見本院2 卷第63頁）所言，亦多所反覆；而其謂
      其係於告訴人已遭毆打後方行經案發現場之陳述，要與被
      告王啟儒於警詢中、被告程志清於警詢及本院審理中所言
      情節不相符合（見警卷第2 、5 頁、本院2 卷第35頁）。
      是被告黃澤榮所執辯詞既有上開前後反覆、避重就輕之情
      ，則其所言是否符合事實？已非無疑。
  ２、再者，本件告訴人遭傷害之過程，係被告程志清、王啟儒
      2 人於案發之前，即穿戴白色麻布手套、備妥紅磚2 塊，
      再利用告訴人上班途經案發地點之短暫機會，下手傷害告
      訴人，是被告程志清、王啟儒2 人顯非係行經案發地點時
      ，方臨時起意傷害告訴人，而係事先預謀犯案甚明。然依
      告訴人於警詢及本院審理中之證詞，其與被告程志清、王
      啟儒2 人全然不相識（見警卷第7 、8 頁、本院2 卷第58
      、59頁），是就被告程志清及王啟儒而言，若無他人與渠
      2 人共同謀議，渠2 人實無預謀傷害告訴人之動機存在（
      至渠2 人陳稱係謝麗華唆使渠等犯案云云，要無足採，業
      經析述如前）。又依告訴人於警詢及本院審理中所言，告
      訴人與被告黃澤榮先前在同一公司試用期滿之後，告訴人
      有經該公司留用，而被告黃澤榮則否；且於本件案發當日
      凌晨1 時許，被告黃澤榮邀約告訴人外出飲酒作樂，又遭
      告訴人拒絕（見警卷第8 頁、本院2 卷第68、69頁）。是
      被告黃澤榮自有可能因此對告訴人產生不滿，並起意與被
      告程志清、王啟儒2 人預謀共同傷害告訴人之動機存在。
  ３、依被告黃澤榮女友謝麗華於偵訊中之陳述，於告訴人遭被
      告程志清、王啟儒2 人毆打之前，被告黃澤榮已知悉被告
      程志清及王啟儒欲毆打他人，並提供手套與渠2 人穿戴（
      見本院2 卷第62頁），堪認被告黃澤榮對程志清及王啟儒
      欲毆打告訴人乙事，事先已有知悉。又被告程志清、王啟
      儒2 人下手毆打告訴人之前，被告黃澤榮已出現在案發地
      點乙情，要據被告王啟儒於警詢中、被告程志清於警詢及
      本院審理中證述明確（見警卷第2 、5 頁、本院2 卷第35
      頁），業如前述。而因告訴人於案發當時，僅係騎乘機車
      上班途中，短暫行經案發路口，且被告程志清、王啟儒又
      與告訴人素不相識，是若未有與告訴人相當熟識之人在現
      場提點、示意，被告程志清及王啟儒顯難遂行傷害告訴人
      之目的。而依告訴人於警詢中所述，被告黃澤榮先前會與
      其一起相約上班，對其作息甚為清楚（見警卷第8 頁），
      則被告黃澤榮於案發當時前往案發現場之目的，顯係在向
      被告程志清、王啟儒指明告訴人係渠2 人所應下手攻擊之
      對象。
  ４、綜上，被告黃澤榮於本件案發之前，即與程志清、王啟儒
      2 人共同商議傷害告訴人，並於案發當時前往案發現場，
      向程志清及王啟儒指明何人係告訴人，再由程志清及王啟
      儒以前開方式共同傷害告訴人之事實，堪以認定。至另案
      被告謝麗華於偵訊中固謂：黃澤榮雖然知道程志清及王啟
      儒要去打人，但不知道渠2 人要打誰，係事後黃澤榮的朋
      友打電話給黃澤榮，黃澤榮才知道被打的人其認識云云（
      見本院2 卷第62頁）。然謝麗華所為此部分陳述，非但與
      被告程志清、王啟儒2 人無預謀傷害告訴人之動機乙情不
      符，且與被告黃澤榮於告訴人遭毆打前即前往案發現場、
      被告程志清、王啟儒2 人得於告訴人短暫行經案發現場之
      機會中，順利遂行傷害告訴人之犯行等情，均有扞格，堪
      認謝麗華此部分所言，當係迴護被告黃澤榮之詞，無從予
      以採認，要難以之為何有利於被告黃澤榮之認定。
（四）綜上，本件事證明確，被告黃澤榮、程志清、王啟儒3 人
      前揭犯行，事證明確，堪以認定。至檢察官於本院審理中
      ，雖聲請傳喚謝麗華到庭作證，而欲查明是否係被告黃澤
      榮唆使程志清、王啟儒2 人傷害告訴人。然謝麗華之戶籍
      地，業遭遷往臺南市安南區戶政事務所，有其戶籍資料查
      詢結果在卷可稽（見本院2 卷第49頁）；且本院對謝麗華
      於偵訊中自陳之居所地為傳喚，然因謝麗華已遷離該處，
      以致傳票無法送達，此有本院送達證書附卷足按（見本院
      2 卷第21頁），是上開證據已屬不能調查，併予敘明。
二、核被告黃澤榮、程志清、王啟儒所為，均係犯刑法第277 條
    第1 項之傷害罪。被告3 人就前開犯行，有犯意聯絡及行為
    分擔，均為共同正犯。按教唆犯係指僅有教唆行為者而言，
    如於實施犯罪行為之際，當場有所指揮，且就其犯罪實施之
    方法，以及實施之順序，有所計劃，以促成犯罪之實現者，
    則其擔任計劃行為之人，與加工於犯罪之實施初無異致，即
    應認為共同正犯，而不能以教唆犯論，最高法院著有45年臺
    上字第473 號判例可資參照。本件被告黃澤榮雖未親自下手
    毆打告訴人，然其既事先計畫於告訴人上班途中傷害告訴人
    ，且於案發當時，又至案發現場向被告程志清及王啟儒指明
    何人係告訴人，依據前揭判例意旨，其所為自應論以共同正
    犯。公訴意旨認被告黃澤榮應以傷害罪之教唆犯處斷，尚有
    未合，惟起訴之基本社會事實相同，爰依法變更起訴法條（
    最高法院30年上字第1574號判例意旨參照）。本件被告3 人
    以前揭分工方式共同攻擊告訴人多次而成立之多次傷害犯行
    ，乃係基於同一決意而為之數個舉動，且時間相近、所侵害
    法益相同，依一般社會健全之觀念，難以強行分開，應予包
    括之評價，論以接續犯之實質上一罪。被告3 人以前開分工
    方式，共同毆打告訴人，致告訴人受有全身多處（胸肋、鼻
    樑、左手食指）挫傷、上顎門齒牙冠破裂等傷害部分，雖未
    經檢察官提起公訴，然此部分與起訴部分（即告訴人遭毆打
    而受有右側臉部撕裂傷、上下嘴唇撕裂傷、右側顴骨及上頷
    骨骨折等傷害部分），既有前揭接續犯之實質上一罪關係，
    自為起訴效力所及，本院得併予審理，附此敘明。爰審酌被
    告3 人僅因細故，即共同以前開分工方式傷害告訴人，所為
    實有可議之處，且致告訴人受有前揭非輕之傷害（依上開阮
    綜合醫院診斷證明書所示，告訴人經住院治療11天後方得出
    院），犯罪情節難認輕微，且迄今均未能與告訴人達成和解
    、對告訴人為合理之賠償，犯罪後態度非屬良好，復參以被
    告黃澤榮為本件犯行之倡議者，犯後又矢口否認犯行，而被
    告程志清、王啟儒2 人則係於被告黃澤榮之提議下，方為本
    件犯行，並均於犯後坦認犯行，是被告黃澤榮所受之刑事非
    難應較被告程志清、王啟儒2 人為重等一切情狀，分別量處
    如主文所示之刑，並就被告程志清、王啟儒2 人部分，分別
    諭知易科罰金之折算標準如主文所示，以資懲儆。扣案之白
    色麻布手套1 只，係被告黃澤榮所有，業如前述，且依被告
    程志清於本院審理中所述，穿戴該手套之目的係在便於攻擊
    告訴人（見本院2 卷第33頁），爰依刑法第38條第1 項第2
    款規定及共犯責任共同原則，併予宣告沒收。至扣案之紅磚
    4 塊及安全帽1 頂，雖係供被告3 人為前開傷害犯行所用之
    物，然其中之紅磚係自路邊拾得，而安全帽則係告訴人所有
    ，均如上述，是此等物品既非被告3 人所有，即與得為沒收
    之要件不符，是不為沒收之諭知，附此敘明。
據上論斷，應依刑事訴訟法第299 條第1 項前段、第300 條，刑
法第28條、第277 條第1 項、第41條第1 項前段、第38條第1 項
第2 款，刑法施行法第1 條之1 ，判決如主文。
本案經檢察官鄧藤墩到庭執行職務。
中    華    民    國   100    年    7     月    18    日
                  刑事第十七庭  法  官  陳君杰
以上正本證明與原本無異。
如不服本判決應於收受送達後10日內向本院提出上訴書狀，並應
敘述具體理由；如未敘述上訴理由者，應於上訴期間屆滿後20日
內向本院補提理由書（均須按他造當事人之人數附繕本）「切勿
逕送上級法院」。
中    華    民    國   100    年    7     月    18    日
                                書記官  紀龍年
附錄本案論罪科刑法條：
刑法第277 條第1 項
傷害人之身體或健康者，處3 年以下有期徒刑、拘役或1 千元以
下罰金。